臺灣高等法院花蓮分院民事判決　　　　94年度保險上字第49號
上　訴　人　丁○○
　　　　　　戊○○
　　　　　　己○○
兼 上 三人
法定代理人　丙○○
共　　　同
訴訟代理人　吳漢成律師
被 上 訴人　美商安泰人壽保險股份有限公司台灣分公司
法定代理人　乙○○
訴訟代理人　李百峰律師
被 上 訴人　新光人壽保險股份有限公司
法定代理人　甲○○
訴訟代理人　庚○○
當事人間請求給付保險金事件，上訴人對於中華民國94年6月29
日93年度保險字第4號第一審判決提起上訴，判決如下：
    主  文
上訴駁回。
第二審訴訟費用由上訴人負擔。
    事  實
一上訴人聲明：(一)原判決廢棄。(二)被上訴人美商安泰人壽保險股
  份有限公司台灣分公司應給付丁○○、戊○○、己○○、丙○
  ○新台幣（以下同）5百萬元，及自民國（下同）91年 9月9日
  起至清償日止按年息百分之10計算之利息；被上訴人新光人壽
  保險股份有限公司應給付上訴人丙○○1千2百萬元，及自91年
  9月20日起至清償日按年息百分之 10計算之利息。又應給付上
  訴人丁○○、戊○○、丙○○1百萬元，及自91年9月20日起至
  清償日按年息百分之10計算之利息。(三)願供擔保，請准宣告假
  執行。
二被上訴人聲明：上訴駁回。
三兩造之陳述與第一審判決記載相同者，予以引用。
四上訴人另補陳略稱：
  (一)上訴人因同一事故對 8家保險公司所發生之保險給付請求，
    已有其中一家已經獲得勝訴判決確定（本院93年度保險上字
    第23號），另有部分保險公司亦已於原審同意和解，原審竟
    就同一事故為相反之裁判，於社會認知有嚴重出入。
  (二)本院93年度保險上字第23號就同一事故判決上訴人勝訴後，
    經最高法院駁回上訴確定，於本件應有爭點效之適用。
  (三)只要符合「非由疾病引起之外來突發事故」之條件，即屬意
    外事故，至於此事故是否因單獨或其他競合原因造成，則非
    所問。
  (四)花東地區行車事故鑑定委員會、台灣省花東區車輛行車事故
    鑑定委員會之鑑定有明顯之瑕疵，不得援為不利於上訴人之
    依據。
  (五)本件保險契約有消費者保護法第11條第1項、第13條第1項、
    第14條之適用。
  (六)系爭特約條款及除外條款並未於要保人鄧兆鈞要保時予以提
    示，鄧兆鈞自不可能知悉有此特約之除外條款。
  (七)被上訴人新光人壽保險股份有限公司之85年3月25日QM05972
    號要保書（即「新光防癌終身壽險」附加之 2百萬元「平安
    意外傷害保險」）並無「收到保險單條款樣本」之記載，原
    審於此認定有誤。
      理　　由
一本件經本院審理結果，認第一審判決上訴人敗訴，認事用法俱
  無不當，應予維持，茲引用第一審判決所記載之理由及證據。
二本院另補充理由如下：
  (一)系爭「安泰意外傷殘保險契約」第14條第1項第3款、第 4款
    、「新光平安意外傷害保險附約條款」第12條第1項第3款、
    第 4款均明定：「被保險人直接因下列事由致成死亡或殘廢
    時，本公司不負給付保險金的責任：(三)被保險人「犯罪行為
    」。(四)被保險人飲酒後駕（騎）車，其吐氣或血液所含酒精
    成分超過道路交通法令規定標準者。」（以下簡稱系爭除外
    責任條款），有兩造所不爭執之保險契約條款附一審卷可稽
    （見一審卷(二)第13頁、第24頁至第25頁）。系爭除外責任條
    款係依財政部頒布之「傷害保險保單示範條款」制定，其規
    範之意旨在於限制被保險人因故意或重大過失之不當行為，
    使保險事故發生而獲取不當之利益，並保障保險人僅須於事
    前評估並願承受之風險範圍內負擔可能給付保險金之不利益
    。準此，如本件被保險人鄧兆鈞飲酒後駕（騎）車，其吐氣
    或血液所含酒精成分超過道路交通法令規定標準肇致死亡，
    保險人即本件被上訴人即不負給付保險金之責任甚明，此項
    契約之約定既無疑義，自無另作解釋之必要，亦無消費者保
    護法第13條第 1項之適用。又被保險人鄧兆鈞於89年12月25
    日向被告安泰人壽公司投保「安泰分紅終身壽險附加意外傷
    害保險」時，業經其收訖該要保書之各項保險契約條款樣本
    或影本，並親自於要保書上簽名，有該要保書在卷可稽（見
    一審卷(二)第 8頁）；被保險人鄧兆鈞於85年3月15日、86年5
    月 8日、87年12月31日分別向被告新光人壽公司投保之「新
    光防癌終身壽險」、「新光安佳壽險」、「新光長期看護終
    身壽險」，併均附加平安意外傷害保險，其中86年5月8日投
    保之「新光安佳壽險」、87年12月31日投保之「新光長期看
    護終身壽險」投保之要保書上，均已載明「已收到保險單條
    款樣本」，並由被保險人親自於要保書上簽名，有上開要保
    書影本附卷可稽（見一審卷(二)第20頁至第21頁），鄧兆鈞自
    應受上揭除外責任條款之拘束。至於85年3月15日投保之「
    新光防癌終身壽險」要保書上雖無要保時已經交付保險單條
    款樣本之記載，但自其嗣後再陸續投保同屬新光公司之同類
    型保險均有相同記載，及其持續按年繳納保險費至事故發生
    年度（該保險費分15年繳納─見一審卷(二)第22頁）之情狀以
    觀，亦難謂要保人鄧兆鈞對該保險契約有系爭除外責任條款
    之約定並無預見，原審認定上揭保險契約無消費者保護法第
    13條第1項、第14條規定之適用，並無不當。
  (二)被保險人鄧兆鈞於車禍事故發生後，經抽血檢驗其血液酒精
    濃度達134.4mg/dl（ 換算酒精檢測呼吸值為0.672），有臺
    灣省花東區車輛行車事故鑑定委員會鑑定意見書附卷可稽（
    見一審卷(一)第83頁），約達道路交通安全規則第114條第2款
    規定之酒精吐氣濃度每公升零0.25毫克或血液中酒精濃度百
    分之0.05標準值之 2.67倍。又血液中酒精濃度達百分之0.1
    時，對駕駛人駕駛能力之影響為駕駛反應遲鈍、同時不能看
    清前方路況及車旁照後鏡；對心理行為之影響為：視覺反應
    遲鈍、影像不能集中，走路或講話可能發抖，動作笨拙，如
    血液酒精濃度增高時，則對駕駛人駕駛能力之影響為判斷力
    明顯受影響，駕駛體能受損，對心理行為之影響為思考力減
    退，行為嚴重受影響，此有「酒精對人體生理行為與駕駛能
    力之影響表」附刑事相驗卷第82頁可稽。而系爭車禍事故之
    肇事原因除公路養護單位未善盡養護責任，致路面凹陷影響
    行車安全，為系爭車禍事故之肇事次因外，仍以鄧兆鈞個人
    因酒精濃度過量駕駛重機車有疏失為其肇事主因，有臺灣省
    花東區車輛行車事故鑑定委員會覆議意見書附卷可稽（見一
    審卷(一)第84頁），被保險人鄧兆鈞於發生事故當時已經處於
    不能安全駕駛之狀態甚明。其行為顯然已經觸犯刑法第 185
    條之 3之公共危險罪，且其此項犯罪行為已經導致其有致死
    或致傷之高度可能性，其嗣後因酒醉駕車而致車禍死亡，其
    死亡結果與其前述犯罪亦顯有因果關係，被上訴人主張被保
    險人鄧兆鈞因犯罪行為而致死亡，依保險法第 133條之規定
    ，被上訴人不負給付保險金額之責任，亦屬有據。
  (三)本院93年度保險上字第23號請求給付保險金事件之當事人為
    上訴人丙○○及國華人壽保險股份有限公司，與本件之當事
    人並不相同，上訴人主張本事件之主要爭點已經於前開確定
    判決中予以判斷而有爭點效之適用，亦難認可取。
三從而，原審依被上訴人之抗辯所為上訴人不利之判決，並無不
  合，上訴以事實欄所載之理由指摘原判決不當，求予廢棄，為
  無理由，其上訴應予駁回。
四至兩造其餘之攻擊或防禦方法及未經援用之證據，經本院斟酌
  後，認為均不足以影響本判決之結果，自毋庸逐一詳予論駁，
  併此敘明。
五據上論結：本件上訴為無理由，依民事訴訟法第454條、第449
  條第1項、第85條第1項前段，判決如主文。
中　　華　　民　　國　　94　　年　　9 　　月　　30　　日
                  審判長法  官  謝志揚
                        法  官  蔣有木
                        法  官  何方興
以上正本係照原本作成。
如不服本判決，應於收受送達後20日內向本院提出上訴書狀，其
未表明上訴理由者，應於提出上訴後20日內向本院補提理由書狀
(均須按他造當事人之人數附繕本)上訴時應提出委任律師或具有
律師資格之人之委任狀，委任有律師資格者，另應附具及格證書
及釋明委任人與受任人有民事訴訟法第466條之1第1項但書或第2
項(詳附詳)所定關係之釋明文書影本。
                        書記官  劉妙娘
中　　華　　民　　國　　94　　年　　10　　月　　5　　 日
附註：
民事訴訟法第466條之1(第1項、第2項)：
對於第二審判決上訴，上訴人應委任律師為訴訟代理人。但上訴
人或其法定代理人具有律師資格者，不在此限。
上訴人之配偶、三親等內之血親、二親等內之姻親，或上訴人為
法人、中央或地方機關時，其所屬委任人員具有律師資格並經法
院認為適當者，亦得為第三審訴訟代理人。
